【裁判字號】    92,國,2
【裁判日期】    920702
【裁判案由】    國家賠償
【裁判全文】
臺灣臺北地方法院民事判決                              九十二年度國字第二號
    原      告    丙○○
    訴訟代理人    陳鄭權律師
    複  代理人    劉君豪律師
    被      告    國防部
    法定代理人    乙○○
    訴訟代理人    甲○○
右當事人間請求國家賠償事件，本院判決如左：
    主  文
原告之訴駁回。
訴訟費用由原告負擔。
    事實及理由
一、原告起訴主張：原告於民國八十九年十一月至九十年四月服役於澎湖海軍陸戰隊
    ，民國九十年一月二日凌晨就寢於澎湖海軍陸戰隊基地警衛旅警二營防空連的營
    舍中，因部隊疏於在單人床舖位之上舖裝設護欄，致原告從高約一六○公分之上
    舖墜落地面，造成腦部外傷合併顱骨骨折及蜘蛛膜下腔出血，並陷入昏迷狀態將
    近一個多月，住院觀察期間並有平衡系統失調及視覺神經受損的情形發生直至九
    十年二月六日請求人出院後，腦傷並未完全痊癒，自仍不時伴隨著外傷性癲癇之
    發作、劇烈頭痛，除服用藥物外，醫生更囑咐要長期追蹤治療。原告即因前述公
    有公共設施之設置及管理有欠缺，致原告之頭部重創。原告於九十年二月六日出
    院回部隊後，部隊不但沒有體恤原告尚在腦傷觀察期間，醫生並囑咐原告不能站
    太久、遠離電腦幅射線之情形下，中尉輔導長余偉銘竟要求原告要精壯，即要求
    原告照常實行跑三千公尺、五千公尺、甚至一萬公尺、做仰臥起坐、吊單槓等體
    能訓練，對原告頭部創傷最忌諱之電腦幅射亦不能幸免，其更要求原告於二、三
    天內熬夜彙整一大堆資料（正平工作），並用電腦打字，使原告頭部長時間接受
    電腦螢幕的幅射。又原告於腦傷期間，時常因精神狀態不佳而做錯事情，卻遭長
    官之大聲辱罵，罰站一小時聽訓；原告身體不適需要休息時，長官卻認係原告藉
    病偷懶。軍隊設施之不良已對原告造成嚴重傷害，而軍隊之管理卻又造成對原告
    之二度傷害，為此依國家賠償法第三條第一項以及第二條第二項前段規定請求被
    告賠償等語。並聲明：被告應給付原告新台幣（下同）五百四十八萬三千四百十
    八元及自九十一年九月十日起至清償日止按年利率百分之五計算之利息。
二、被告則以：查行政院九十一年六月三日院臺法字第○九一○○二二七二五號函及
    八十五年十月九日台八十五法字第三四八○四號函核定，本部所屬機關處理國家
    賠償事件，區分為本部與所屬一級機關（陸軍總司令部、海軍總司令部、空軍總
    司令部、聯合後勤司令部、後備司令部及憲兵司令部）二級（如證據）。本案原
    告服役之機關為國防部海軍總司令部，依上開規定，該部應為本事件之賠償義務
    機關，此觀原告曾向該部請求國家賠償，經拒絕賠償在案，應得明證。本部依法
    非賠償義務機關，自無賠償之責任，原告訴請本部賠償其損害，與上開法令牴觸
    ，其之訴顯無理由等語置辯。
三、按依國家賠償法第二條第二項請求損害賠償者，以該公務員所屬機關為賠償義務
    機關。依第三條第一項請求損害賠償者，以該公共設施之設置管理機關為賠償義
    務機關。同法第九條第一項、第二項分別定有明文。又我國家賠償法係採國家機
    關賠償之制度，亦即雖以國家賠償為主體，但仍以各級行政機關為賠償義務人，
    是賠償義務人如有獨立之編制及組織法之依據，且有決定國家意思並對外表示之
    權限，自得為賠償義務人。經查，本件原告主張未裝設護欄之床鋪，位於澎湖海
    軍陸戰隊基地警衛旅警二營防空連，又於原告受傷後仍要求其加強體能訓練及交
    付工作之長官即中尉輔導長，亦隸屬前開單位。次查，國防部組織法第十條第一
    項於九十一年二月六日修正為：「國防部設陸軍總司令部、海軍總司令部、空軍
    總司令部、聯合後勤司令部、後備司令部、憲兵司令部及其他軍事機關；其組織
    以命令定之。」（於九十一年三月一日實施）。而國防部海軍總司令部組織規程
    第二條亦於八十九年十二月三十日修正為：「國防部海軍總司令部（以下簡稱本
    部）主管海軍軍事事務，負責發展與維護海軍戰力，指揮監督所屬機構及部隊。
    」另參諸卷附行政院九十一年六月三日院臺法字第０九一００二二七二五號函、
    八十五年十月九日台法字第三四八０四號函以及國防部海軍總司令部組織，被告
    國防部以下尚有國防部海軍總司令部可為賠償義務機關，應可確認被告並非賠償
    義務機關。而國防部海軍總司令部九十一年十一月十八日九一揆法字０九八０號
    函，亦以其營具之設置及管理並無欠缺，連輔導長對原告體能訓練之要求及文書
    處理工作之交付尚無不法侵害之情形等實體事由拒絕賠償，並非以國防部海軍總
    司令部非賠償義務機關而拒絕賠償，益證被告國防部非賠償義務機關無誤。故原
    告以被告國防部為賠償義務機關提起本件國家賠償訴訟，顯係違誤。
四、綜上所述，原告以被告國防部為賠償義務機關，與前揭國家賠償法第九條之規定
    有違。從而，原告依國家賠償法第三條第一項以及第二條第二項前段規定請求給
    付原告五百四十八萬三千四百十八元及自九十一年九月十日起至清償日止按年利
    率百分之五計算之利息，為無理由，應予駁回。
五、訴訟費用負擔之依據：民事訴訟法第七十八條。
中      華      民      國    九十二    年      七      月      二      日
                                        民事第五庭  法      官    張松鈞
右為正本係照原本作成
如對本判決上訴，須於判決送達後廿日內向本院提出上訴狀
中      華      民      國    九十二    年      七      月      二      日
                                                    法院書記官    黃媚鵑


司法院資訊處製作；財團法人民間司法改革基金會備份。
